【裁判字號】    99,竹簡,195
【裁判日期】    990831
【裁判案由】    給付會款
【裁判全文】
臺灣新竹地方法院民事簡易判決         99年度竹簡字第195號
    原      告  丁○○○
    訴訟代理人  李文傑律師
    被      告  乙○○
    訴訟代理人  吳聖欽律師
上列當事人間給付會款事件，本院於民國99年8 月16日辯論終結
，判決如下﹕
    主  文
原告之訴及假執行之聲請均駁回。
訴訟費用新臺幣仟零玖拾元由原告負擔。
    事實及理由
一、原告起訴主張：
    (一)緣被告於民國（下同）96年6 月間召集民間互助會（下稱
      系爭合會），會期自96年6 月15日至98年7 月15日止，每
      月15日開標，標金新臺幣（下同）2 萬元，連同會首共26
      人，採外標，原告以「寶蓮」名義參加二會。原告於97年
      1 月間以1,500 元得標，被告應給付原告會款509,680 元
      ，被告遲未交付，經多次催促，亦置之不理。嗣98年1 月
      ，原告再以1,700 元得標，當期會款為529,850 元，被告
      亦未交付。被告應交付之得標會款與原告應給付之每期會
      款結算後，被告仍應給付原告282,330 元，爰起訴請求被
      告給付282,330 元及自起訴狀繕本送達之翌日起至清償日
      止，按年息百分之5 計算之利息。願供擔保，請准宣告假
      執行。
    (二)對被告答辯之陳述：
      1.原告雖曾於97年6 月間訴請被告返已標得之會款（本院
        97年度竹調字第166 號，下稱166 號案），惟因原告另
        有一會為活會，以得標會款扣抵原告應繳交之每期會款
        後，考量請求之數額不多，且對未標之會仍有參加標會
        之權利，而撤回起訴。
      2.原告固曾向證人甲○○○借款41萬元，惟證人甲○○○
        自行片面製作之「原告與甲○○○間債權債務糾葛」說
        明文件及債權計算書（下合稱系爭債權計算書），乃被
        告陪同證人甲○○○交付原告之子即證人丙○○，其中
        指稱原告偷標證人甲○○○之會乙節，並非事實，且依
        系爭債權計算書，除41萬元欠款及該41萬元之利息135,
        000 元外，其餘部分為證人甲○○○擅自計算，原告並
        未積欠此等款項。惟系爭債權計算書證人甲○○○已自
        認原告曾還款535,000 元以及尚應給付原告之「許博士
        房租7 萬元」、「金紙錢4 萬元」，是原告不僅已清償
        欠款，證人甲○○○尚應返還10萬元予原告。故原告積
        欠證人甲○○○之41萬元，原告早已附利息返還，被告
        主張以41萬元與本件請求抵銷，並無理由。
      3.原告並未積欠證人甲○○○款項，怎麼可能同意被告將
        會款交給證人甲○○○。且既然沒有積欠證人甲○○○
        款項，證人甲○○○亦無從將債權轉讓被告。又被告主
        張原告所提二張文件（即原證二）不是當初被告交付給
        證人丙○○之文件，被告即應提出其所主張所謂正確之
        文件內容，而非空口臆測原告另外編造被告當初交付給
        證人丙○○之文書，且證人丙○○亦表已確認文書第二
        張與跟其當時所之文件相符，證人丙○○所說不能確定
        數據是否與當時所見數據一樣，這是人之常情。從這點
        更可以瞭解證人丙○○之證詞係客觀中立。
      4.證人甲○○○所述不實在。證人甲○○○承認在11年前
        才結束與證人丙○○之鄰居關係，證人丙○○今年已經
        55歲，而證人甲○○○與證人楊國做鄰居一直到證人丙
        ○○44歲左右，故證人甲○○○所述小時候看過而已，
        並不實在。而證人甲○○○連此事實均否認，顯然可見
        證人甲○○○所述即是要全盤否認原告所主張的相關事
        實。
      5.證人甲○○○已承認沒有收到被告轉交之會款，所以被
        告所提的被證二內容是不實在的。另外證人彭告碧霞所
        述有轉讓債權給被告的部分也是不實在，因原告沒有積
        欠證人甲○○○借款，此係配合被告拒絕給付會款給原
        告的行為，其意思表示無效。另依經驗法則，十多年間
        的借款，如果沒有給付利息，也沒有清償分文的話，證
        人甲○○○不可能借給原告的錢累積到41萬元之多。至
        於所謂拿證人甲○○○的錢去跟會乙節，縱使是事實，
        亦與原告無關，而是證人甲○○○跟訴外人互助會首之
        關係。
      6.被告持有41萬元之票據，不能否定原告有還借款的事實
        ，因為票據已經超過票據的時效期間，且證人甲○○○
        向原告表示票據已不存在，以原告和證人甲○○○的交
        情，原告不會堅持要求證人甲○○○返還票據。
二、被告之陳述﹕
    (一)兩造與被告之母即證人甲○○○係40年之鄰居關係。近10
      餘年來，原告陸續向證人甲○○○借錢，每次數千元至數
      十萬元不等，原告已積欠證人甲○○○41萬元。故而交付
      原告配偶即訴外人楊富祥為發票人，新竹國際商業銀行新
      竹分行為付款人之41萬元支票予證人甲○○○，以為借款
      之擔保。原告始終以家庭因素拖欠還款。直96年底，原告
      同意若97年1 月15日得標以被告為會首之合會，願以合會
      金清償。嗣原告得標系爭合會卻反悔不願將合會金交付證
      人甲○○○，並表示在外積欠鉅款，唯恐其他債權人扣押
      合會金，欲退出系爭合會，經被告同意，兩造結算合會金
      後，認應依前協議用以清償積欠證人甲○○○之借款，經
      原告同意，被告遂將會款299,360 元交付證人甲○○○。
      若原告否認同意被告將299,360 元之會款交付證人甲○○
      ○，證人甲○○○因業將原告41萬元債權讓與被告，且此
      事實被告於166 號案中業已提出，原告當已知悉，被告主
      張以該41萬元債權與本件請求抵銷。另被告否認原告已給
      付證人甲○○○57萬元，對此清償之有利於己事實應由原
      告舉證之責。
    (二)原告於99年6 月15日民事準備書狀所提系爭債權計算書，
      被告否認為真正。且系爭債權計算書所載41萬元之票據係
      「91年8 月20日」與證人甲○○○持有原告配偶楊富祥所
      簽發，發票日92年8 月20日之支票日期不符；再者，原告
      於166 號案中自陳：「（法官問：何時還她57萬元？）91
      年，一次還他57萬元。」等語，與系爭債權計算書所列之
      還款時間、金額，均不符合。
    (三)證人丙○○已不記得一年半或是二年前書面之數據為何，
      更無法確定當庭提示之原證二第二頁之數據是否與當初所
      見相同，參以原證二第二頁，如原告有意參照先前格式，
      在數據及時間、事由上面擅自變更，並非難事，只要自行
      在電腦上繕打列印即可，足見原告主張清償並不可採。
    (四)41萬元之欠款為兩造所不爭執，是原告有積欠證人甲○○
      ○41萬元。另證人甲○○○亦證稱將債權讓與給被告，並
      有書面為證，原告否認其意思表示之真正顯非無理由。衡
      情原告若已經清償41萬元，應會將支票取回，但支票正本
      卻在被告處，足以佐證原告並未清償該筆積欠款。從而聲
      明駁回原告之訴。
三、本院之判斷﹕
    (一)本院協同到庭之兩造整理並經肯認之不爭執事項為原告對
      被告有282,330 元之會款存在。而爭執事項為﹕1.原告有
      無積欠被告母親即證人甲○○○41萬元之債務。2.兩造與
      被告母親有無協議由被告將給付予原告之系爭合會會款交
      付被告母親，用以清償原告積欠被告母親之債務。3.被告
      主張受讓被告母親對原告之債權，抵銷本件會款有無理由
      。
    (二)按請求履行債務之訴，原告就其所主張債權發生原因之事
      實，固有舉證之責任，若被告自認此項事實而主張該債權
      已因清償而消滅，則清償之事實，應由被告負舉證之責任
      ，最高法院28年度上字第1920號判例、85年度台上字第19
      90號判決參照。本件兩造均不否認原告積欠被告母親即證
      人甲○○○41萬元，惟原告主張已清償完畢，然為被告所
      否認，則依前揭說明，應由原告就清償事實負舉證責任。
      經查﹕
      1.原告所提原證二即系爭債權計算書，被告及證人甲○○
        ○均否認為證人甲○○○所為，經觀其內容，除第二張
        有一手寫之「利」字外，其餘均係打字而成，且未有證
        人甲○○○之簽名、蓋章或等同簽名之事項載於系爭債
        權計算書上，是系爭債權計算書是否為證人甲○○○所
        為，尚乏證據證明。
      2.又證人丙○○於本院審理時證稱「（問﹕是否看過原證
        二？）看過，大約一年半至二年前，被告跟其母親到我
        家來，跟我說他們跟我母親之間帳務的一些細節，請我
        當和事佬，把原證二拿給我母親看，如果沒有問題的話
        ，就當做是私下和解。」、「（被告訴訟代理人問﹕既
        然數據沒有核對過，提示之原證二內容的數據是否可以
        確定跟之前的一樣？）我沒有辦法確定。」、「（原告
        訴訟代理人問﹕被告跟其母親找你的時候，有帶明細表
        ，內容是否有看清楚？）被告有一張將明細表跟我解釋
        。」、「（原告訴訟代理人問﹕看明細表的時候，有無
        邊核對原證二上面所寫的金額對不對？）看明細表的時
        候沒有一一核對，但原證二第二張的數據是對的，原證
        二第一張的內容我就沒有辦法回答。」、「（被告訴訟
        代理人問﹕原證二第二張的數據，你說有核對過，跟真
        實情形相符嗎？）我不清楚。當時我拿給我母親看，我
        母親罵我說不要管那麼多。過程他們寫的很清楚，數據
        我不確定，這是借錢的過程，我不清楚。」（見本院99
        年7 月14日言詞辯論筆錄），是縱使被告與證人甲○○
        ○曾交付所謂之債權計算書予證人丙○○，是否即為卷
        附之系爭債權計算書尚非無疑。況其上所載41萬元之支
        票日期為91年8 月20日，與證人甲○○○所持有原告交
        付之支票，日期為92年8 月20日並不相同，若系爭債權
        計算書為證人甲○○○於距今一年半至二年前交付，其
        於97年間記載時就41萬元支票之發票日究為何時，於時
        隔5 、6 年之久後當有核對支票，否則何能詳細載明年
        、月、日之時間，則其焉有記載91年8 月20日之理。是
        尚無證據可證系爭債權計算書為證人甲○○○所為。則
        其上所載還535,000 元，亦難為原告還款之證明。
      3.原告於本院166 號案中雖陳稱已還款57萬元予證人甲○
        ○○（見166 號卷97年10月2 日調解程序筆錄），惟未
        提出事證證明，且原告既表示僅欠證人甲○○○41萬元
        ，何以願清償57萬元，亦與事理有違。
      4.綜上，原告未能就已清償證人甲○○○41萬元借款此有
        利於己之事實舉證證明，從而，被告辯稱原告尚積欠證
        人甲○○○41萬元，即足採信。
    (三)原告否認同意被告可將其於97年1 月標得之系爭合會會款
      交付證人甲○○○以清償原告積欠證人甲○○○41萬元借
      款之一部，被告雖提出收據一紙以為證明，然該收據僅有
      證人甲○○○一人簽名，是否即可認原告有為此同意，尚
      有疑義，況原告於97年4 月17日以存證信函通知被告限期
      給付該月之得標會款，並於97年6 月16日對被告起訴請求
      ，亦有本院166 號案卷可佐，是原告若與被告及證人甲○
      ○○有為會款清償借款之協議，原告又何需寄發存證信函
      並提起訴訟，是尚難以僅有證人甲○○○簽名之收據即遽
      認原告同意以對被告之得標會款清償積欠證人甲○○○之
      借款，是被告此部分辯稱，洵無足採。
    (四)次按債權人得將債權讓與於第三人；債權之讓與，非經讓
      與人或受讓人通知債務人，對於債務人不生效力。但法律
      另有規定者，不在此限。受讓人將讓與人所立之讓與字據
      提示於債務人者，與通知有同一之效力，民法第394 條第
      1 項前段、第297 條定有明文。本件證人甲○○○將其對
      原告之41萬元借款債權讓與被告乙節，有權讓與契約書一
      紙附卷可參，且為證人甲○○○證述在卷（見本院99年8
      月16日言詞辯論筆錄）。原告雖質疑此債權讓與之真正性
      而主張為無效，然未提出任何事證以證此債權讓與有無效
      之情，所為之主張自難信實。又被告於本院166 號案中已
      提出證人甲○○○將對原告41萬元之債權讓與被告之書面
      字據，並經原告於97年10月2 日當庭收受等情，業經本院
      依職權調閱166 號案核閱屬實，是被告業已將此41萬元債
      權讓與之事項通知原告，故此41萬元之債權讓與對原告已
      生效力。
    (五)再按二人互負債務，而其給付種類相同，並均屆清償期者
      ，各得以其債務，與他方之債務，互為抵銷，民法第334
      條第1 項前段定有明文。本件兩造均不爭執被告應給付原
      告會款282,330 元，而原告仍積欠證人甲○○○41萬元之
      借款，證人甲○○○並已將之讓與被告，且對原告依法通
      知，已為本院如上之認定，揆諸前揭規定，被告自得以受
      讓之41萬元債權對其應給付原告之會款主張款抵銷，抵銷
      後，原告尚應給付被告127,670 元，從而，原告請求被告
      給付會款282,330 元及遲延利息，並無所據，應予駁回。
      其假執行之聲請亦失所附麗，應併予駁回。本院並諭知訴
      訟費用之金額及負擔如主文第二項所示。
四、本件判決之基礎已臻明確，兩造其餘之攻擊防禦方法及舉證
    ，核與判決無影響，毋庸一一論列，附此敘明。
五、據上論結，本件原告之訴為無理由，依民事訴訟法第436 條
    第2 項、第78條、第87條第1項，判決如主文。
中    華    民    國    99    年    8     月    31    日
                  新竹簡易庭    法  官  盧玉潤
以上正本係照原本作成。
如對本判決上訴，須於判決送達後20日內向本院提出上訴狀。
                                書記官  謝國聖
中    華    民    國    99    年    8     月    31    日

司法院資訊處製作；財團法人民間司法改革基金會備份。
